臺灣新北地方法院民事裁定　　　 110年度消債職聲免字第91號
聲　請　人
即　債務人　廖家興
相　對　人
即　債權人　凱基商業銀行股份有限公司


法定代理人　魏寶生


相　對　人
即　債權人　日盛國際商業銀行股份有限公司

法定代理人　黃錦瑭


相　對　人
即　債權人　中國信託商業銀行股份有限公司


法定代理人　利明献


上列聲請人與相對人間依消費者債務清理條例聲請免責事件，本
院裁定如下：
    主  文
債務人廖家興應予免責。
    理  由
一、按法院為終止或終結清算程序之裁定確定後，除別有規定外
    ，應以裁定免除債務人之債務，消費者債務清理條例（下稱
    消債條例）第132 條定有明文。參其立法目的，乃在使經濟
    上陷於困境之消費者，於藉債務清理程序調整與債權人之權
    利義務關係後，得謀求其經濟生活之重建，並促進整體社會
    經濟健全發展之步調，從而基於前開最終保障債務人生存權
    之精神，於終止或終結清算程序之裁定確定後，除例外合乎
    消債條例第133 條、134 條等應不予免責之情節外，即應以
    裁定免除其債務。
二、本院前於民國110 年6 月15日以新北院賢民毅110 年度消債
    職聲免字第91號函，通知相對人即全體債權人就本院應否裁
    定債務人免責乙節陳述意見，並通知相對人於110 年9 月9
    日到庭陳述，惟相對人均未到庭陳述意見，僅以書狀陳述如
    下：
  ㈠凱基商業銀行表示：
    按消債條例第133 條、第78條第1 項規定，倘現今債務人收
    入扣除每月支出後亦有剩餘，法院應裁定債務人應為不免責
    ，謹請明察秋毫；債務人今因其不當借貸所衍生自認無力清
    償之債務，應當裁定其清算程序不免責之聲請等語。
  ㈡中國信託商業銀行表示：
    請查察債務人有無構成消債條例第133 條不應免責之情事，
    另依109 年度消債清字第256 號裁定所載，債務人每月入不
    敷出，就超支部分債務人如何負擔，是否另有收入未列於財
    產及收入狀況說明書，亦或有隱匿之事實，實有疑義，本件
    債務人應有消債條例第134 條第2 款、第8 款所定之情節；
    另請調查債務人是否有消債條例第134 條其他各款不免責之
    事由。此外，消債條例第1 條之規定，係為保障債權人公平
    受償，謀求消費者經濟生活之更生及社會經濟之健全發展，
    非為債務人避免清償債務之義務而設立，本件債務人目前年
    約46歲，應具還款能力之情況，當竭力清償債務，以防止消
    債條例被濫用，阻礙社會經濟健全及影響債權人公平受償機
    會，故請就債務人清算事件，裁定不予免責等語。
  ㈢日盛國際商業銀行表示：
    按消債條例立法目的之公平分配原則，為避免債務人濫用此
    制度，產生道德危機，法院裁定終止或終結清算程序後，就
    債務人免責及復權之裁定，應予嚴謹之限制。易言之，為償
    還債務，債務人必須經歷履行期間較不寬裕之經濟生活，此
    乃其於負擔債務時即得預見，依誠實信用原則，於有履行可
    能性時，仍應誠實勤勉地履行債務，今鈞院既已准予債務人
    之清算聲請，倘又受免責之裁定，將影響債權銀行權益至鉅
    ，戕害整體社會金融經濟秩序，更非消債條例立法意旨所預
    見。是以，請依消債條例第136 條規定職權調查債務人有無
    第133 條及第134 條事由，並函查保險公會及勞工保險局，
    債務人有無購買商業型保險及領取社會福利津貼，調查債務
    人是否隱匿財產收入予未成年子女或配偶等與其生活密切關
    係之人，欲藉程序之便行免責債務之結果，求為不免責之裁
    定等語。
三、經查：
  ㈠債務人前依消債條例具狀向本院聲請清算，經本院以109 年
    度消債清字第256 號裁定自109 年11月27日上午10時起開始
    清算程序，嗣因財產不敷清償財團費用、財團債務、法律行
    為經撤銷或契約經終止或解除後所應負之償還義務、裁定開
    始清算前六個月內本於勞動契約所積欠之工資，由本院司法
    事務官以109 年度司執消債清字第167 號裁定清算程序終止
    在案，業據職權調取上開卷宗核閱屬實，依法本院自應斟酌
    債務人有無消債條例第133 條、第134 條所定不免責事由，
    合先敘明。
  ㈡債務人有無消債條例第133條所定應不予免責之事由：
  ⒈按法院裁定開始清算程序後，債務人有薪資、執行業務所得
    或其他固定收入，扣除自己及依法應受其扶養者所必要生活
    費用之數額後仍有餘額，而普通債權人之分配總額低於債務
    人聲請清算前2 年間，可處分所得扣除自己及依法應受其扶
    養者所必要生活費用之數額者，法院應為不免責之裁定。但
    債務人證明經普通債權人全體同意者，不在此限，消債條例
    第133 條定有明文。是以，於債務清算程序終結之後，若債
    務人有固定收入，而以該收入扣除債務人本身及依法應受其
    扶養者之生活必要費用後仍有餘額，且在清算前2 年間，債
    務人可處分所得扣除本身及應受其扶養人生活必要費用後總
    額，高於本次普通債權人之分配總額者，例外有不予免責之
    適用，應予不免責裁定。
  ⒉經查，本件債務人目前擔任公益彩券甲類經銷商，近3 個月
    有紀錄之彩券淨銷售佣金約2,667 元【計算式：（2,000 ＋
    3,000 ＋3,000 ）÷3 ，整數以下四捨五入】，且自110 年
    3 月起每月領有身障補助5,065 元等情，債務人已提出彩券
    經銷商銷售證明、郵局存摺交易明細、綜合所得稅各類所得
    資料清單等件在卷可稽，是債務人月平均所得為7,732 元（
    計算式：2,667 ＋5,065 ），可信為真實；另債務人主張每
    月須支出房屋租賃費2,500 元、伙食費7,500 元、水電瓦斯
    費620 元、行動電話費924 元、交通費1,000 元、日常雜支
    1,000 元、扶養費6,000 元，業據債務人於聲請清算程序中
    ，提出房屋租賃契約書、水費繳納明細表、電力公司歷史帳
    單、氣費查詢、電話費明細、戶籍謄本等件為佐，並已盡相
    當之釋明，且核與消債條例第64之2 條所定債務人必要生活
    費用數額相當，並未逾一般人生活開銷之程度，應為可採。
    準此，本院衡酌債務人每月除領有固定之身障補助5,065 元
    外，雖因擔任公益彩券經銷商，能有彩券銷售之佣金收入，
    但核閱債務人提供之銷售證明可知，其每月可得銷售佣金並
    非固定，且縱有銷售佣金之收入，亦不足以負擔自己及依法
    應受其扶養者所必要生活費用，仍需仰賴配偶陳○伶支應，
    顯再無餘額可供清償。
  ⒊綜上，本件債務人收支狀況與消債條例第133 條所定「於清
    算程序開始後，債務人有薪資、執行業務所得或其他固定收
    入，扣除自己及依法應受其扶養者所必要生活費用之數額後
    仍有餘額」之情節顯有未合，則該條所定「普通債權人之分
    配總額是否低於債務人聲請清算前二年間，可處分所得扣除
    自己及依法應受其扶養者所必要生活費用之數額」之要件，
    自無庸再予審酌，是以債務人並無消債條例第133 條所定之
    不免責事由。
  ㈢債務人是否有消債條例第134條不免責之事由部分：
    消債條例關於清算程序係以免責主義為原則，不免責為例外
    ，倘債權人主張債務人有消債條例第134 條其餘各款所定不
    免責之情事，自應由債權人就債務人有合於上開各款要件之
    事實，舉證以實其說。查，本件債務人於聲請債務清理程序
    時，已出具財產及收入狀況說明書、民事陳報狀等，說明其
    家庭成員、整體收支狀況，經核無不實而裁定開始清算，復
    查無債務人有以自己為要保人投保商業保險，或以自己或未
    成年子女投資任何基金等情，是本件既查無債務人有何消債
    條例第134 條所列各款不免責事由，債權人又能未提出債務
    人有何符合消債條例第134 條各款所規定之事證，應認債務
    人並無該條款所定不免責事由之存在。
四、綜上，本件債務人經本院裁定開始清算程序，復為終結清算
    程序確定在案，又查無消債條例第133 條及第134 條各款所
    定不免責之事由，依法即應予免責。
五、依消債條例第132 條規定，裁定如主文。
中    華    民    國    110   年     9    月    22    日
                  民事第六庭  法  官  宋家瑋
上為正本係照原本作成。
如不服本裁定，應於裁定送達後10日內，以書狀向本院提出抗告
，並繳納抗告費新臺幣1,000元。
中    華    民    國    110   年     9    月    22    日
                              書記官  洪愷翎